臺灣高等法院刑事判決
108年度上易字第2221號
上  訴  人  
即  被  告  蔡欣諭



選任辯護人  胡坤佑律師
上列上訴人即被告因詐欺案件，不服臺灣士林地方法院107年度
易字第194號，中華民國108年7月17日第一審判決（起訴案號：
臺灣士林地方檢察署106年度調偵字第503號），提起上訴，本院
判決如下：
    主  文
原判決撤銷。
蔡欣諭共同犯詐欺取財罪，處有期徒刑陸月，如易科罰金，以新
臺幣壹仟元折算壹日。緩刑貳年。
    事  實
一、蔡欣諭為國賓實業有限公司（址設臺北市○○區○○路000
    巷00號0樓，下稱國賓公司）之登記負責人，其父蔡榮寬（
    於民國96年間起即另案通緝中）則為國賓公司經營決策者，
    並支用國賓公司帳戶內款項及指示蔡欣諭配合出面代表國賓
    公司簽約；於103年10月20日2人共同將國賓公司向宏山林建
    設股份有限公司（下稱宏山林建設）所購買位於臺北市○○區
    「赫里翁」建案之A5棟4樓房地及A區地下2樓111、112、113
    號汽車停車位（以下合稱系爭預售屋）設定為擔保條件，由
    國賓公司向竹家有限公司（下稱竹家公司）借款新臺幣（下
    同）1千萬元，蔡欣諭個人並任連帶保證人之一，約定若屆
    期（104年4月20日）未能清償，國賓公司同意竹家公司可逕
    向宏山林建設辦理系爭預售屋之買賣契約轉讓。嗣於104年2
    月14日，化名為「蔡喬明」之蔡榮寬為圖取得現金周轉，竟
    與蔡欣諭一同隱匿上情，意圖為自己不法之所有，基於詐欺
    取財之犯意聯絡，在廖佩瑜（本案後更名為廖婕榆）位在新
    北市○○區○○路○段之住處（詳卷），由蔡榮寬向廖婕榆之父
    廖峰松佯稱：合夥出資購買國賓公司所有系爭預售屋有利可
    圖，但需支付仲介費云云，致廖峰松誤信其言，同意由廖婕
    榆出名購買，並於104年2月15日，在上址，由廖婕榆出面與
    代表國賓公司之蔡欣諭簽署「合夥購買預售房屋契約書」，
    約定系爭預售屋承買價金已由國賓公司先行繳交1千萬元，
    廖婕榆應於翌日（16日）將應負擔承買比例價金333萬元匯
    入國賓公司指定帳戶，蔡榮寬則以「蔡喬明」之化名任見證
    人，又指示蔡欣諭以國賓公司名義開立面額333萬元之本票
    取信於廖峰松，致廖婕榆、其母楊麗蕙、其父廖峰松均陷於
    錯誤，楊麗蕙遂於簽約同日交付仲介費16萬6,000元現金予
    蔡榮寬收受，廖婕榆則於簽約翌日（16日）匯款333萬元之
    合夥價金至蔡欣諭、蔡榮寬指定之上海商業銀行基隆分行帳
    號00000000000000號帳戶（戶名：國賓公司，下稱上海商銀
    帳戶），蔡欣諭、蔡榮寬因而詐欺得手；蔡榮寬並旋即於同
    日起指示蔡欣諭為各項現金提領或轉帳事宜而將該筆合夥價
    金支用殆盡。嗣於104年8月27日，國賓公司因屆期未清償首
    揭借款而將系爭預售屋轉讓予竹家公司，廖家始查悉上情。
二、案經廖婕榆、廖峰松、楊麗蕙訴由臺灣士林地方檢察署檢察
    官偵查起訴。
    理  由
一、證據能力：
    本件認定事實所引用之卷證資料（包含人證、書證，詳下述
    及者），公訴人、被告蔡欣諭及其辯護人於準備程序迄至本
    案言詞辯論終結，均不爭執該等卷證之證據能力，且未提出
    關於證據能力之聲明異議，本院認引為證據為適當，是依刑
    事訴訟法第159條之5等規定，下述認定事實所引用之證據方
    法均有證據能力，合先敘明。
二、認定事實：
　㈠訊據被告固坦承其為國賓公司負責人，其父蔡榮寬向廖家提
    議共同合夥購買系爭預售屋，其以國賓公司名義與廖婕榆於
    2月15日簽立「合夥購買預售屋契約書」，楊麗蕙於同日交
    付現金16萬6,000元予蔡榮寬，廖婕榆則於同月16日匯款333
    萬元至國賓公司上海商銀帳戶之事實，惟矢口否認犯行，辯
    稱：國賓公司實際負責人是其父蔡榮寬，合夥購買系爭預售
    屋之細節及程序其均未參與，僅是蔡榮寬請其出面於相關文
    件上簽名；本案係因國賓公司財務發生問題，無力支付系爭
    預售屋之工程款，而竹家公司願意支付5百萬元予建商，且
    抵銷蔡榮寬前所欠1千萬元借款，始將系爭不動產轉讓予竹
    家公司，並非事前惡意詐欺；合夥購買預售屋契約簽約後，
    蔡榮寬於104年5月15日有再向廖峰松周轉150萬元並清償完
    畢，倘蔡榮寬於簽訂合夥契約時即有詐欺犯意，豈會事後將
    另一筆借款150萬元返還給廖峰松。
　㈡被告與廖家簽約前明確知悉系爭預售屋已設定高額擔保：
　　經查，系爭預售屋固為國賓公司於101年10月11日向宏山林
    建設所購買，並已繳付部分價款1千萬元，有赫里翁房屋預
    定買賣合約書（戶別A5-04F）影本、宏山林建設統一發票在
    卷可稽（見原審卷二第241至265頁、他字卷第7頁），惟被
    告、蔡榮寬後以國賓公司名義向竹家公司借款1千萬元，並
    以系爭預售屋作為擔保條件，且約定屆期未清償則同意轉讓
    與宏山林建設間之買賣契約，被告係債務人即國賓公司之法
    定代理人，個人則擔任連帶保證人之一，此據證人即竹家公
    司總經理石玉芬於原審審理時具結證稱：103年10月間蔡榮
    寬向竹家公司借錢，並提供國賓公司向宏山林建設購買之系
    爭預售屋契約書作為擔保，同意若國賓公司未遵期清償借款
    1千萬元，竹家公司可逕向宏山林建設辦理系爭預售屋之買
    賣契約轉讓事宜，且蔡榮寬亦曾與其一同到宏山林建設接待
    中心辦理系爭預售屋通訊地址變更，且一併告知宏山林建設
    轉讓事宜，借款過程主要由蔡榮寬洽談，被告則於103年10
    月20日借款時到場簽署借款協議書與同意書，嗣國賓公司屆
    期未清償借款，故於104年8月27日由被告攜帶國賓公司大小
    章與竹家公司、宏山林建設簽立系爭預售屋之房地轉讓協議
    書等語明確（見原審卷三第72至80頁筆錄），並有借款契約
    書（兼作借據）、同意書、宏山林建設房地轉讓協議書在卷
    可稽（見原審卷三第143至145頁、他字卷第11至12頁），被
    告亦坦承上開借款協議書、同意書及房地轉讓協議書均為其
    代表國賓公司親自簽署，足徵被告、蔡榮寬於邀同廖家合夥
    購買系爭預售屋前，早已知悉該預售屋已對他人設定擔保高
    額借款，且屆期未清償時竹家公司得逕自辦理系爭預售屋買
    賣契約變更登記事宜之事實。
  ㈢被告經由蔡榮寬指示出面與廖家簽約：
　　蔡榮寬於上開事實欄所載時、地，說服廖家合夥購買系爭預
    售屋有利可圖，雙方因而簽訂「合夥購買預售房屋契約書」
    ，蔡榮寬此方由其指示被告以國賓公司負責人名義出面簽約
    ，廖家則推由廖婕榆出名購買，蔡榮寬因遭通緝多年而以「
    蔡喬明」之化名擔任見證人，被告則依蔡榮寬指示，以國賓
    公司名義開立同額本票取信於廖家，但被告與蔡榮寬從未向
    廖家告知上開系爭預售屋已先行設定高額擔保借款之不利事
    實，廖家仍聽信蔡榮寬之言同意簽約，並依蔡榮寬所言交付
    仲介費及匯入合夥價金，被告均坦認無誤，證人廖峰松、楊
    麗蕙、廖婕榆迭於警詢、偵查及原審審理時證述明確（見他
    字卷第3至4頁、第23至27頁、第37至38頁、調偵卷第15至17
    頁、第22至25頁、第32至34頁、原審卷三第82至114頁筆錄
    ），證人即代書陳素英亦證實其在場見聞簽約經過（見他字
    卷第28、29頁警詢筆錄），並有合夥購買預售房屋契約書、
    五股區農會匯款申請書影本、財團法人金融聯合徵信中心公
    司商業登記資訊（國賓公司）、個人任職董監事名錄（被告
    ）在卷可佐（見他字卷第5至6頁、第40頁、原審卷三第7至1
    1頁），則此部分廖家同意簽約及付款、匯款之事實亦無疑
    義。
　㈣被告知情而仍受蔡榮寬指示參與詐騙得財：
　⒈併同上開㈡、㈢之事實，被告既同意擔任國賓公司負責人，雖
    依卷證顯示，其父蔡榮寬方係公司實際經營決策之人，且實
    際支配公司所得款項，但被告配合出面以國賓公司負責人名
    義簽約，對各該簽約內容自不能推稱不知，然其與蔡榮寬明
    知系爭預售屋已設定高額擔保借款，及同意屆期未清償將無
    條件同意轉讓與宏山林建設間之買賣契約，此一明顯不利於
    合夥購買系爭不動產方之條件，卻未於遊說廖家及簽約時明
    確告知此情於廖家，更未見諸於上開合夥契約文字中，自足
    以因此使廖家未能獲悉交易重要資訊而陷於錯誤同意簽約，
    核屬詐術無誤；此外，蔡榮寬遭通緝多年（見本院卷第39頁
    ），此次以虛假化名「蔡喬明」擔任合夥契約見證人，廖峰
    松亦於原審證稱簽約時不知此情（見原審卷三第82頁筆錄）
    ，如此難免導致契約責任歸屬有疑；另被告依蔡榮寬指示代
    表國賓公司簽立同額本票，亦可佐證被告非僅形式上配合出
    面簽約而已，其就蔡榮寬遊說廖家合夥之過程，有客觀行為
    分工，但顯然該本票僅用於取信廖家，被告此舉足以加強蔡
    榮寬之說服力，則被告知情並參與蔡榮寬上開不實詐騙廖家
    之過程而為部分之行為分工，依現有卷證已足堪認定，被告
    推稱自己不知內情，一切都是父親指示云云，並非屬實。
　⒉況且，廖婕榆於104年2月16日上午11時許依約匯款333萬元至
    國賓公司上海商銀帳戶後，係由被告於同日中午12時許提領
    150萬元現金及160萬7,190元後，後者進行下列轉帳（不含
    手續費）：①98萬5,000元（國賓公司華泰銀帳戶）、②31萬
    元（上賓公司）、③8萬3,400元（蔡易珊）、④10萬元（國賓
    公司士林區農會帳戶）、⑤7萬9,910元（林邵甫）、⑥4萬8,7
    00元（蔡佳譁）；待同日下午2時許另一筆與本案無關之910
    萬元匯入上開帳戶後，連同帳戶內餘款，被告先提領140萬6
    0元進行①110萬元（上賓公司）、②30萬元（林邵甫）之轉帳
    ，又於同日（16日）現金轉帳104萬4,522元，及翌日（17日
    ）現金轉帳235萬7,090元等情，亦為被告於原審所自承（見
    原審卷二第229頁、卷三第130頁筆錄），被告並於本院供稱
    ：都是按照我父親指示領款或匯款給不動產之貸款人，沒有
    任何一筆與我有關，我父親會蓋好取款條交給我，讓我去辦
    理，國賓公司的錢都是他自己處理的（見本院卷第114、115
    、156頁筆錄），且有上海商業儲蓄銀行台北票據匯款處理
    中心107年11月19日上票字第1070021206號函暨所附國賓公
    司上開帳戶存款往來明細、50萬元以上傳票影本附卷可考（
    見原審卷二第173至184頁），益徵被告事前知情、事中配合
    蔡榮寬不實遊說廖家簽約、簽約得款後再依蔡榮寬指示處分
    詐得之帳戶內款項，自應就蔡榮寬本案所為共負其責。
　⒊另被告辯稱：本案係因國賓公司財務發生問題，無力支付系
    爭預售屋之工程款，而竹家公司願意支付500萬元予建商，
    且抵銷蔡榮寬前所欠1千萬元借款，始將系爭不動產轉讓予
    竹家公司，並非事前惡意詐欺云云（見原審卷一第27頁筆錄
    ），惟系爭預售屋之所以會轉讓予竹家公司之原委，係國賓
    公司先向竹家公司借款1千萬元，並同意以系爭預售屋買方
    權利義務擔保借款履行，惟於104年4月20日屆期仍未清償所
    致，已如前述，則於被告與蔡榮寬遊說廖家簽約合夥當下，
    此一事實既然存在，便應向廖家揭露，其2人明知此情卻將
    之隱瞞，依據現有卷證，此乃蔡榮寬取得現金周轉之手法之
    一，被告加以配合，其2人主觀上自始便有不法所有意圖及
    詐欺犯意聯絡，上開答辯並非可採。
  ⒋至於辯護人於本院聲請調查面額50萬元、100萬元之支票提示
    兌現人，雖查得均由告訴人楊麗蕙提示兌現（見本院卷第81
    、82頁之華泰商業銀行股份有限公司函及所附支票正反面影
    本），足以佐證被告所辯，於本案後之104年5月間，其父蔡
    榮寬另與廖家有此筆150萬元之借貸且有遵期清償，但此一
    本案後之借貸事實與本案各有原因關係，尚查無彼此有所關
    連之事證，自不能以此筆借款反證被告與蔡榮寬於本案簽約
    時並未共同詐財廖家，自無法對被告為有利之認定。
　㈤綜上所述，卷存事證已充分證明被告知情並參與蔡榮寬本案
    向廖家詐騙得財之事實，被告所辯，避重就輕，不足採信，
    本案事證已臻明確，被告犯行洵堪認定，自應依法論科。
三、論罪及撤銷改判之理由：
  ㈠核被告所為，係犯刑法第339條第1項之詐欺取財罪。
  ㈡被告與其父蔡榮寬就上揭犯行，有犯意聯絡及行為分擔，應
    論以共同正犯。
　㈢原審認被告共同詐欺取財犯行事證明確，固與本院前揭認定
    相同，然原判決認定被告與蔡榮寬詐得之財物，蔡榮寬取得
    仲介費現金16萬6,000元、被告取得匯入國賓公司上海商銀
    帳戶內之合夥價金333萬元全額，核與卷證及本院調查結果
    不符，依據二、㈣、⒉之所述，尚無積極證據證明被告個人支
    用任何帳戶內之合夥價金，依被告所述，其所為現金提領及
    轉帳，均係依照蔡榮寬之指示辦理，此亦符合其與蔡榮寬就
    本案各項作為之行為模式，並非臨訟杜撰，當屬可信，是被
    告並未實際支配或享有該333萬元之合夥價金，原判決遽認
    該筆合夥價金全係被告之犯罪所得，除犯罪所得之認定有誤
    外，亦實質影響被告於本案之參與程度及不法利得多寡等量
    刑因素；此外，被告於原審業已陳報其與蔡榮寬、廖家即告
    訴人3人間之107年5月25日和解書（見原審卷一第81至85頁
    ），並已於原審賠償第1期之30萬元，於本院辯論終結後，
    被告又另與廖家調解成立，除再賠償3萬元外，餘款則以按
    月2萬元之分期方式支付，因此取得告訴人等之諒解（見本
    院卷第174頁調解筆錄、第176頁陳報狀），故原審未及審酌
    雙方於本院之和解情形。是以，被告上訴否認犯罪，仍為與
    原審相同之答辯，均非可採，業經本院逐一指駁如上，其上
    訴為無理由，但原判決對被告所量處之有期徒刑1年2月及諭
    知沒收、追徵犯罪所得303萬元（合夥價金333萬元扣除於原
    審已賠償之30萬元），既有前揭量刑基礎事實認定有誤（被
    告個人實際不法利得多寡）及變更（和解）之情形，該宣告
    刑自非允當，基於罪刑不可分原則，原判決之罪刑及犯罪所
    得部分（詳下述）皆無可維持，均應由本院予以撤銷改判。
    ㈣爰審酌被告並無前科，素行良好，卻配合其父蔡榮寬之詐
    欺作為，共同致使廖家受有超過300萬元之金錢損失，破壞
    社會正常交易秩序，犯罪所生危害不低，又被告犯後未坦認
    犯行，但亦自承己之所為，且終究已於本院與告訴人等達成
    和解，同意分期賠償，因而取得告訴人等之諒解（詳前），
    犯後態度尚可，兼衡被告化粧品管理專科畢業之智識程度，
    從事網拍工作、收入不多等生活狀況，暨其參與程度顯較蔡
    榮寬為低、並未分得任何不法利得等一切情狀，量處如主文
    第2項所示之刑，並諭知易科罰金之折算標準。㈤緩刑：查被
    告前未曾因故意犯罪而受有期徒刑以上刑之宣告，有本院被
    告前案紀錄表在卷可稽，其於犯後尚有悔意，並已與告訴人
    等達成和解，由實際受有財產損失之廖婕榆、楊麗蕙共同具
    狀請求給予被告緩刑之機會（見本院卷第176頁陳報狀），
    被告此次因一時失慮，配合其父蔡榮寬之指示而犯案，經此
    偵、審教訓應知所警惕而無再犯之虞，衡量前揭告訴人等之
    意見，本院認上開所宣告之刑以暫不執行為當，爰併諭知緩
    刑2年，以利自新。
　㈥沒收部分：
  ⒈關於沒收相關規定，刑法於104年12月30日、105年6月22日修
    正公布，均自105年7月1日施行。修正後刑法第2條第2項規
    定「沒收、非拘束人身自由之保安處分適用裁判時之法律」
    ，故本案應即適用修正後沒收新法。
  ⒉按有關共同正犯犯罪所得之沒收、追繳或追徵，最高法院向
    採之共犯連帶說，業於104年8月11日之104年度第13次刑事
    庭會議決議不再援用、供參考，並改採沒收或追徵應就各人
    所分得者為之之見解。所謂各人「所分得」，係指各人「對
    犯罪所得有事實上之處分權限」，法院應視具體個案之實際
    情形而為認定，若共同正犯各成員內部間，對於不法利得享
    有共同處分權限時，則應負共同沒收之責。又共同正犯各成
    員有無犯罪所得、所得數額若干等，係關於犯罪所得沒收、
    追徵之認定，非屬犯罪事實有無之認定，不適用嚴格證明法
    則，祇須由事實審法院綜合卷證資料，依自由證明程序釋明
    其合理之依據予以認定（最高法院107年度台上字第3460號
    判決意旨參照）。
　⒊查告訴人廖婕榆所交付333萬元部分，依據前揭二、㈣、⒉之說
    明，雖形式上匯入國賓公司之帳戶內，但實際上係由蔡榮寬
    為支配、使用，而依各該匯款對象觀之，亦未必與國賓公司
    之經營有關，且無證據證明係被告個人所支用，其僅係依蔡
    榮寬之指示為提領及匯款，當認此部分犯罪所得，有事實上
    之處分權限之人為蔡榮寬，並非被告，亦非第三人國賓公司
    ，是依據前揭說明，自不應對被告諭知沒收及追徵，應待蔡
    榮寬緝獲後之另案加以處理；另告訴人楊麗蕙所交付16萬6,
    000元現金，係由蔡榮寬所收受乙節，已如前述，且被告陳
    稱：其並未經手現金（見原審卷二第33頁筆錄），卷內亦乏
    證據證明被告對此部分不法所得具事實上處分權限，揆諸前
    揭說明，同不應對被告諭知沒收及追徵。
據上論斷，應依刑事訴訟法第369條第1項前段、第364條、第299
條第1項前段，刑法第2條第2項、第28條、第339條第1項、第41
條第1項前段、第74條第1項第1款，刑法施行法第1條之1第1項，
判決如主文。
本案經檢察官吳爾文提起公訴，檢察官許祥珍到庭執行職務。
中　　華　　民　　國　　109 　年　　4 　　月　　21　　日
                  刑事第八庭  審判長法  官  陳世宗 
                                    法  官  周明鴻
                                    法  官  吳勇毅 
以上正本證明與原本無異。
不得上訴。
                                    書記官  許家慧
中　　華　　民　　國　　109 　年　　4 　　月　　21　　日
附錄本案論罪科刑之法條：
中華民國刑法第339條
（普通詐欺罪）
意圖為自己或第三人不法之所有，以詐術使人將本人或第三人之
物交付者，處5年以下有期徒刑、拘役或科或併科50萬元以下罰
金。
以前項方法得財產上不法之利益或使第三人得之者，亦同。
前二項之未遂犯罰之。